【裁判字號】    94,訴,648
【裁判日期】    950630
【裁判案由】    強盜
【裁判全文】
臺灣新竹地方法院刑事判決               94年度訴字第648號
公  訴  人  臺灣新竹地方法院檢察署檢察官
被      告  丙○○
指定辯護人  本院公設辯護人甲○○
上列被告因強盜案件，經檢察官提起公訴（九十四年度偵字第四
０四九號），本院判決如下：
    主  文
丙○○意圖為自己不法之所有，以強暴，至使不能抗拒，而使他
人交付其物，處有期徒刑壹年陸月。緩刑肆年，緩刑期內付保護
管束。
    事  實
一、丙○○罹患有妄想型精神分裂病症，有情緒不穩、失眠、自
    言自語、幻聽急躁動等行為表現，多次入院治療其精神疾症
    ，最近一次甫於民國九十四年六月間出院，惟因出院後不規
    則服藥及酗酒之關係，症狀起伏不定，衝動控制力明顯減損
    與精神症狀干擾，知覺理會與判斷能力已明顯低於正常人。
    其於九十四年七月十九日三時五十分，基於意圖為自己不法
    所有之犯意，於飲酒後騎乘機車外出，因天雨而身著綠色雨
    衣、頭戴半罩式安全帽，攜其姪女所有之黑色塑膠玩具手槍
    一支放在身上，進入新竹縣竹東鎮○○路○段一三五號「萊
    爾富」超商內，站在櫃臺前，取出上開黑色塑膠玩具手槍，
    以槍口指向店員戊○○，要求戊○○交出收銀機內之現金，
    戊○○見丙○○持槍，因心生畏懼而不敢反抗，即依丙○○
    指示，打開收銀機，並將現金新臺幣三千四百元交予丙○○
    ，得手後，丙○○令戊○○趴在地上後，即逃離現場。嗣丙○○於返家後，認為其行為不當，便告知其胞弟丁○○此事
    ，並表示願自首，接受法律制裁等語，隨即透由丁○○，在
    上開犯罪未發覺前，向新竹縣警察局竹東分局警員乙○○申
    告自己犯罪事實而自首接受本件裁判。
二、案經新竹縣警察局竹東分局報請臺灣新竹地方法院檢察署檢
    察官偵查起訴。
    理  由
一、本院認定被告丙○○上開犯行之證據及理由：
（一）訊據被告丙○○就其於上揭時地，持玩具手槍至超商行搶
      ，至店員即被害人戊○○因畏懼而無法抗拒，交付收銀機
      內財物之事實，迭於警詢、偵訊及本院準備程序、審理程
      序中坦承不諱，並經證人即被害人戊○○於警詢、本院準
      備程序及審理交互詰問中證述綦詳，且與被告丙○○上開
      自白互核相符。
（二）此外，並有扣案之玩具手槍一支、雨衣一件可證，是被告
      丙○○自白與證據相符。另本院當庭勘驗該玩具手槍為塑
      膠材料，質地極輕，槍管與槍身從外觀觀之係接粘一起，
      擊槌機無法扳下，扣下扳機無任何聲音一節，有本院九十
      四年九月十三日準備程序筆錄在卷可查（參本院卷第三六
      頁），是該玩具槍並非係未經許可不得持有之具殺傷力之
      改造槍枝，亦非兇器，附此敘明。
（三）另查，被告丙○○因罹患有精神分裂病症，於八十二年在
      使用安非他命及大量酗酒下，出現情緒不穩、失眠、自言
      自語、聽幻覺及躁動行為，先後住入行政院國軍退除役官
      兵輔導委員會嘉義榮民醫院精神科病房七次及行政院國軍
      退除役官兵輔導委員會竹東榮民醫院（下稱竹東榮民醫院
      ）就醫診治，經診斷為「精神分裂病」，此有竹東榮民醫
      院九十四年八月二十六日竹醫醫字第０九四０００三八三
      五號函暨病歷摘要、九十四年十一月十四日竹醫醫字第０
      九四０００五三二四號函暨所附相關就診之病歷影本在卷
      足憑（參本院卷第三一、三二頁、六０至六九頁）；本院
      再囑託國立臺灣大學醫學院附設醫院（下稱臺大醫院）鑑
      定被告丙○○之精神狀況，其結論以：「莫員（即被告丙○○）之精神科臨床診斷目前診斷為精神分裂病，唯亦需
      考慮安非他命精神病之可能；合併酒精依賴。目前其精神
      症狀在治療後已達部分緩解。反覆多次住院治療以及酒精
      依賴，顯示莫員之自我控制能力及衝動控制能力有明顯減
      退，其所罹疾病導致其人際、家庭、職業及社會功能顯著
      受損。於案發前一個月，雖才從竹東榮民醫院出院，但未
      規則服藥，仍持續使用酒精，偶受精神症狀干擾。於案發
      當時，莫員在飲酒後因酒精之作用，並受幻聽指引影響，
      雖保留部分理解判斷，但卻因其衝動控制力明顯減損與精
      神症狀干擾，知覺理會與判斷能力已明顯低於正常人，其
      於犯行時之精神狀態已達精神耗弱之程度」等情，此有臺
      大醫院九十五年二月二十七日校附醫精字第０九五一四七
      ００三一號函暨精神鑑定報告書一份在卷可稽（參本院卷
      第七三至八六頁）。本院綜合上情，認被告因罹患有精神
      分裂病症，自八十二年起即有多次入院治療紀錄，平日有
      情緒不穩、失眠、自言自語、幻聽躁動等行為表現，其於
      九十四年六月間出院後因不規則服藥及酗酒之關係，症狀
      起伏不定，始於案發前因精神分裂症及酒精影響，衝動控
      制力明顯減損與精神症狀干擾，致使被告丙○○病發而為
      本件強盜行為，可認被告於案發當時之狀況，對於外界事
      務之判斷力，係較普通人之平均程度顯然減退，已達精神
      耗弱程度，堪予認定。
（四）又被告丙○○雖於本院供承行搶係因幻聽造成，其係依幻
      聽指示行搶等語，惟查，被告丙○○於本院審理時自承其
      於行搶時，知道自己在搶東西，也知道搶東西是非法的行
      為等語（參本院卷第一二二、一二三頁），佐以被告丙○○自承離開超商前先令店員即被害人戊○○趴在地上，並
      喝令不要亂動、不准追後方始離去等語（參偵查卷第一二
      頁），核與證人即被害人戊○○證述被告丙○○於取得財
      物後，先令其趴在地上，才逃離現場等語（參本院卷第一
      一二頁觀之）相符，被告丙○○於行搶後尚清楚應如何讓
      自己安全脫身，是依上開說明，被告丙○○對外界事物並
      未完全喪失辨識合法、非法之能力，及依其辨識而為行為
      之能力，即其並非完全缺乏知覺理會及判斷作用，而未完
      全喪失自由決定意思之能力，故難謂有心神喪失之情形，
      附此敘明。
（五）另辯護人以被害人戊○○對於被告丙○○持槍進入超商行
      搶之行為，主觀上並不害怕，亦不想抵抗，只是承公司之
      遇搶時毋需抵抗，以保護自身安全之指示，配合搶嫌即被
      告丙○○之要求，交付財物，並非因被告丙○○之行為而
      達不能抗拒之程度，是其所為不該當強盜罪責，至多僅係
      刑法第三百四十六條第一項之恐嚇取財罪等語。惟查，證
      人即被害人戊○○到院證述：「... 可是在被告搶的當下
      ，我不知道是否是玩具槍，而且當時我很害怕。」、「（
      搶的時候你是否會害怕？）會。」、「（當時有沒有懷疑
      過被告拿的槍是真槍還是假槍？）沒有。」、「（當時有
      無想過要和被告反抗？）沒有。」、「（當時敢不敢和被
      告反抗？）不敢。」等語（參本院卷第一０九、一一０頁
      ），雖其亦證述當時被告丙○○兩眼呆滯，講話結巴，又
      狀似有喝酒，及公司交代有人來搶就給他搶，不要反抗等
      語，惟依證人即被害人戊○○證述，案發當時係深夜時分
      ，外頭又因颱風天而下大雨，附近也沒有人等語，衡情通
      常一般人在此時，遇頭戴安全帽之人持槍進入行搶，面對
      持槍指向自己之強制行為，在不清楚其所持槍枝是否為真
      ，及彼時又無奧援之情況下，客觀上已足使通常一般人喪
      失意思自由而不能抗拒，縱於此時稍有懷疑搶匪所持搶枝
      真假或搶匪之神情有異，亦難即謂心中畏懼即行消除，身
      體上及精神上處於不能抗拒之狀態能因此即回復至正常，
      是應認被告丙○○持槍行搶之行為，已足壓抑被害人戊○○之抗拒，縱使被害人戊○○未加抗拒，仍不影響被告丙○○之強暴行為已至使被害人戊○○不能抗拒之程度；況
      被告丙○○亦自承：「任何人看到一個人拿槍對著他，如
      果沒有受過軍事訓練的話，應該不知道我拿的是假槍，所
      以一定是不敢反抗」等語（參本院卷第一一二頁），是辯
      護人認被告丙○○之行為應僅係恐嚇取財，而不符強盜犯
      行等語，應無理由。
（六）綜上所述，本件事證已臻明確，被告強盜犯行堪予認定，
      自應依法予以論罪科刑。
二、論罪科刑：
（一）罪名：查被告丙○○意圖為自己不法之所有，於深夜持玩
      具槍至超商內，將槍口指向店員，以此強暴之方法，至使
      店員不能抗拒，而使其交付財物得手，核其所為，係犯刑
      法第三百二十八條第一項之強盜罪。
（二）減輕事由：
      １、被告丙○○行為時為精神耗弱之人，已如前述，依刑
          法第十九條第二項規定，減輕其刑。
      ２、又被告丙○○於犯罪發覺前，透由其胞弟丁○○向新
          竹縣竹東分局警員乙○○自首，而接受裁判一節，已
          據證人乙○○證述明確（參本院卷第一一七頁），應
          依刑法第六十二條前段規定，遞減輕其刑。
（三）科刑：爰審酌被告丙○○因罹患精神分裂症之影響，持假
      槍至超商行搶，已造成被害人心理恐懼而交付財物，併審
      及被告犯罪時所受刺激、所使用之強盜手段並未造成被害
      人受傷、智識程度、被害超商所受損失，暨被告犯後坦承
      犯行堪認態度良好，及已與被害超商達成和解，有和解書
      一份在卷可稽（參偵查卷第三０頁）等一切情狀，量處如
      主文所示之刑。
（四）緩刑併付保護管束：查被告丙○○未曾受有期徒刑以上刑
      之宣告，有臺灣新竹地方法院檢察署刑案資料查註紀錄表
      及臺灣高等法院被告前案紀錄表在卷足按，其因此次精神
      疾病影響下，一時失慮致罹刑章，犯罪後坦承犯行，態度
      良好，經此次偵審程序，當知所警惕，信無再犯之虞，本
      院認其所受宣告之刑以暫不執行為適當，爰依刑法第七十
      四條第一款之規定，併予宣告緩刑四年，緩刑期內付保護
      管束，以協助被告丙○○控制病情、戒除酒癮並啟自新。
      再者，因被告罹患有精神分裂病症，需要藥物控制病情，
      亦需長期之精神復健治療；而按保安處分之目標，在消滅
      犯罪行為人之危險性，藉以確保公共安全，因此刑法第八
      十七條第二項規定之因精神耗弱而減輕其刑者，「得」於
      刑之執行完畢或赦免後，令入相當處所，施以監護，並非
      應一律施以監護，必於其情狀有再犯或有危害公共安全之
      虞時，為防衛社會安全，始應由法院宣付監護處分；本院
      審酌被告丙○○於案發後在押，於九十四年八月十二日本
      院予以交保後，即配合本院指示及家人安排下於同月十六
      日進入竹東榮民醫院入院治療一節，有其弟丁○○陳報之
      該院診斷證明書在卷可查（參本院卷第二三頁），於同年
      九月十二日因病情穩定而出院一節，亦有該院精神科病程
      紀錄在卷可稽（參本院卷第七八頁背面），目前亦持續治
      療當中；本院具體審酌被告丙○○上開情況，其自出院後
      至今約九個月，並無再有因精神疾病鬧事之紀錄，而其於
      本院受訊時，意識清醒，注意力可集中，應答亦切題，顯
      示其病情有因服藥而在穩定控制中，本院認被告丙○○並
      無再犯或有危害公共安全之虞之情形，爰不併為監護處分
      之諭知；又本院為預防被告丙○○於保護管束期間未積極
      配合治療其精神分裂症疾病，將於案件確定後另發函新竹
      縣政府社會局，促請於被告丙○○緩刑期間內，主動、定
      期訪視被告丙○○，以求有效控制被告病情，防止被告不
      可預測及不穩定性之行為再次發生，以上均附此敘明。
三、據上論斷，應依刑事訴訟法第二百九十九條第一項前段，刑
    法第三百二十八條第一項、第十九條第二項、第六十二條前
    段、第七十四條第一款、第九十三條第一項，判決如主文。
本案經檢察官林忠義到庭執行職務。
中    華    民    國    95    年    6     月    30    日
                  刑事第五庭審判長法    官   陳健順
                                  法    官   楊惠芬
                                  法    官   楊麗文
以上正本證明與原本無異。
如不服本判決，應於判決送達後十日內向本院提出上訴狀 (應附
繕本)，上訴於臺灣高等法院。
中    華    民    國    95    年    6     月    30    日
                                  書 記 官   蕭惠婷
附錄本案論罪科刑所適用法條全文：
刑法第328條：
意圖為自己或第三人不法之所有，以強暴、脅迫、藥劑、催眠術
或他法，至使不能抗拒，而取他人之物或使其交付者，為強盜罪
，處5年以上有期徒刑。


司法院資訊處製作；財團法人民間司法改革基金會備份。
